【裁判字號】    89,上更(一),384
【裁判日期】    890724
【裁判案由】    重利
【裁判全文】
臺灣高等法院刑事判決                        八十九年度上更(一)字第三八四號
    上  訴  人
    即  被  告  乙○○
右上訴人因重利案件，不服臺灣台北地方法院八十七年度易字第一九三號，中華民國
八十六年十一月十九日第一審判決（起訴案號：臺灣臺北地方法院檢察署八十六年度
偵字第七一二二號），提起上訴，前經本院判決後，由最高法院發回更審，本院判決
如左：
    主  文
原判決關於乙○○部分撤銷。
乙○○共同以乘他人急迫貸以金錢，而取得與原本顯不相當之重利為常業，處有期徒
刑柒月。
扣案如附表編號一、二所示之物沒收。
    事  實
一、乙○○與甲○○（原名高基洲，巳判決有罪確定）基於犯意聯絡，自民國（下同
    ）八十五年初起，在台北縣新店市○○路九十號一樓成立「三民司機服務處」，
    經營地下錢莊，由乙○○提供資金新台幣（下同）四百五十萬元，甲○○出資數
    十萬元，甲○○並負責招徠張國維等不特定之人，乘彼等經濟急迫窘困之際貸以
    金錢，其利率分為二十分、三十分二種，利率為二十分者，每借用新台幣（下同
    ）一萬元，其償還期限為一個月，清償方式以三天為一期，每期繳付本息一千二
    百元，每月繳付一萬二千元；利率三十分者，每十天付一千元利息，本金不限期
    間償還，乙○○與甲○○即從中獲取相當月息二十分、三十分之重利，且借款人
    尚須簽發借款金額二倍之本票，並交付行車執照與身分證，及簽立汽車讓渡書作
    為擔保，借款人若逾期未繳清，則將未繳之金額予以累計。乙○○即與甲○○二
    人共同以此方法獲取與本金顯不相當之重利，並均恃此維生，以之為常業。嗣甲
    ○○於八十五年十一月六日向法務部調查局台北縣調查站（以下簡稱調查站）自
    首始循線查獲上情，並扣得彼等所有供經營地下錢莊所用或因經營地下錢莊所得
    之如附表編號一、二所示之物品，以及附表編號三所示之本票。。
二、案經甲○○向台北縣調查站自首移送台灣台北地方法院檢察署檢察官偵查起訴。
    理    由
一、訊據上訴人即被告乙○○矢口否認右揭犯行，辯稱：伊未與甲○○共同在前揭地
    址經營地下錢莊，伊純粹是借錢給甲○○開店，不是合夥，店都是甲○○在處理
    ，伊未參與，也不知他經營地下錢莊。甲○○是為逃避債務才去自首云云。
二、惟查：
    (一)右揭事實，業據同案被告甲○○於法務部調查局台北縣調查站及原審八十六年
      十月八日調查時坦承不諱，渠於八十五年十一月六日在調查站供稱：「乙○○
      係以金主身分提供資金，而由我出面向計程車駕駛招攬需借貸金錢之客戶，向
      我等借貸金錢，係以每三天為一期，繳付本金利息一次，如逾期未繳，金額累
      計所欠金額計算利息，如借本金一萬元，則三天一期每月需繳付一萬二千元，
      即相當於月息二十分」、「貸放金錢係以商業本票，而簽立此本票金額係以所
      借款額之二倍計算，同時必需提供汽車行車執照、身分證正本及簽立汽車讓渡
      書做為抵押」、「（客戶前來借貸時）大部分係由我來處理，偶然乙○○也會
      至我與他成立之『三民司機服務處』時，他就會與我一同處理」等情；另於原
      審中稱：「（三民司機服務處是否與乙○○合夥？）是的。楊某出資四百五十
      萬元，我出資幾十萬元」、「．．．．．．後乙○○先後交付共四百五十萬元
      為高利貸之資金」等語。且經證人張國維於調查站訊問時證述：「我於今（八
      十五）年三月初，因積欠『大千』計程車行行費，及無線電租金等費用，急需
      現金週轉，經同行計程車司機之介紹，而向乙○○、高基洲（改名甲○○）二
      人在台北縣新店市○○路九十號一樓所經營之地下錢莊借款應急，我向彼等借
      款一萬元，我並填寫面額二萬元之本票抵押，亦同時拿出本人身分證供彼等核
      對，另利息計算為：借款一萬元，三天為一期，需繳付本金及利息計一千二百
      元，一個月清償本金及利息計一萬二千元，利息高達二十分」等情無訛。並有
      如附表所示之物品扣案可資佐證。即被告乙○○於八十六年一月廿四日在調查
      站接受訊問時，亦不諱言上述「三民司機服務處」之資金，係由伊與甲○○及
      另外三、四位朋友所提供，足見上開「三民司機服務處」乃被告乙○○與甲○
      ○共同出資經營。
    (二)雖同案被告甲○○嗣均附和被告乙○○之所謂純粹借款予伊開店之辯詞，於原
      審及本院前審調查時，翻異前供，改稱：「我向乙○○借四百五十萬元作生意
      」（見原審卷第二十七頁反面八十六年十一月七日訊問筆錄）、「我向其（乙
      ○○）調借四百五十萬元，告訴他要開茶行，實際上我在開錢莊，後來無法還
      ，才自首」、「乙○○未與我合夥，只知我開茶行，不知我開錢莊」（見本院
      八十七年度上易字第一九三號卷第三十九頁八十七年二月十一日訊問筆錄）云
      云。惟姑毋論以該高達四百五十萬元之借貸金額而言，依被告乙○○所述，其
      中且有一百餘萬係向朋友借得，乃據其陳稱此四百五十萬元之借貸，除有經甲
      ○○所簽發之本票為憑外，竟無絲毫之抵押擔保，實屬有違借貸常情。被告乙
      ○○固自陳渠與甲○○是很好之朋友，然何以為其好友之甲○○竟會恩將仇報
      ，不顧其刑責而逕自向調查站自首與伊共同經營地下錢莊，寧有是理？況經本
      院於八十九年五月廿六日更審中隔離訊問被告乙○○及甲○○，就有關借款利
      息部分詢以究竟如何約定，甲○○稱：「我多少補貼（一點），大約是一分到
      一分半，沒有固定，有時也會請他喝酒吃飯，算是還他人情」，而被告乙○○
      則稱：「利息沒有約定，如果他有賺錢，一萬元他會算給我二、三百元」，渠
      二人間之陳述亦互不一致。尤其甲○○於八十七年二月十一日在本院前審調查
      時，曾明確供稱向乙○○借錢之利息為三分利（見本院前開上易字卷第三十九
      頁反面），與其上述在本院更審中之所言，顯然亦自相矛盾，可見其二人嗣之
      供述，並非實在，應係飾卸與迴護之詞，均不足採信。
  (三)證人張國維於八十七年二月十一日在本院前審調查時，雖翻稱：「我是向甲○
      ○借的」，並稱「我問甲○○其店是（否）自己開的，他告訴我是與乙○○一
      起開，所以才說向他們二人借，實際上是向甲○○借的」；另證人盧傑才於同
      日在本院前審中亦證稱：「我賣茶葉、茶壺給他（指甲○○），自八十五年初
      往來很多次，．．．．我有到甲○○店內看過，確有茶壺、茶葉，他說是一個
      人作，沒有股東．．．．」云云（見本院前開上易字卷第三十八頁反面），然
      據張國維亦同時陳稱：「我在三民司機服務處有看過乙○○去那裡泡茶，他未
      說有合夥，但有說部分茶壺是他的」及「甲○○只說乙○○是股東」等語。再
      參以該證人盧成傑於同日在本院前審復有言「．．．．他（指甲○○）倒我一
      、二百萬元，甲○○開給我的票，是開乙○○的」之情節觀之，苟被告乙○○
      未與甲○○共同經營事業，渠何以於甲○○債台高築之後，猶提供票據予甲○
      ○簽發？益見上開「三民司機服務處」係被告乙○○與甲○○所共同經營，應
      無庸疑。是縱依證人張國維嗣後所言渠實際借款對象為甲○○，亦不能執此為
      有利被告認定之依據。
    (四)被告乙○○於本院更審前雖提出甲○○（原名高基洲）所簽發之本票二十紙（
      均影本，且其中票號○二五六四九號、○四五一八七號、0000000號三
      紙本票重覆提出，見本院上易字卷第二十三頁至第二十九頁，下稱前者），並
      於本院更審中提出其個人名下之合作金庫活期儲蓄存款存摺一本（亦影本，見
      本院更審卷第四十二頁至第四十七頁，下稱後者），資為渠確有借予甲○○前
      開金額併其資金來源之證明。然姑不論依其於存摺中所註記各該筆提領款項，
      與卷附甲○○所簽發予伊之各紙本票對照以觀，二者有以下不相符合之處：
      前者二十紙本票金額合計共四百八十萬元（如扣除重覆之三紙本票，其金額
      為四百十萬元），後者提領金額為二百十八萬元；前者各本票之發票日期及
      金額，與後者各該次之提領日期及提領金額，除票號二五六三三號上載發票日
      八十四年七月十五日、金額十萬元之本票，適與後者所登錄八十四年七月十五
      日亦有提領一筆十五萬元之記載相同外，餘或日期、金額均不符（如後者在存
      摺上登載八十四年八月三十日提領五萬元，依被告於存摺旁之附註，係為支應
      票號二五六三九號本票，惟本票發票日則為八十四年九月十日，其本票金額亦
      為十萬元而非五萬元）；或日期不合（如後者八十五年六月廿六日記載提領五
      十萬元，依被告於存摺上所附註，係為支應面額同為五十萬元之票號二五七○
      一號本票，然其發票日則為八十五年六月三十日；又如後者八十五年七月十日
      記載提領三十萬元，依被告於存摺上所附註，係為支應面額同為三十萬元之票
      號二五七○五號本票，然其發票日則為八十五年八月十日）；後者所登錄關
      於八十五年二月九日、十五日、二十九日所提領金額，依被告於存摺上所附註
      ，係為支應票號二五五四○號、二五五六七號、二五五五一號本票，然經核被
      告所提出附卷之二十紙本票當中，並無上述三號碼之本票。是被告乙○○上開
      存摺之提領紀錄，實難做為渠有借予甲○○前揭款項之金錢來源證明。況縱令
      被告確有自上開存款戶頭中提領金錢予甲○○，但究竟其交錢予王某係供合夥
      資金之用抑僅係單純之借貸關係，仍無從祇憑被告之一紙存摺即得釋疑。而再
      觀卷附甲○○所簽發之各該本票，竟有多紙票號在前，但其發票日期卻在後者
      【如票號二五六三八號（發票日為八十四年九月二十八日）與二五六三九號（
      發票日為八十四年九月十日）、票號二五七○四號（發票日為八十五年八月二
      十日）與二五七○五號（發票日為八十五年八月十日）、票號0000000
      號（發票日為八十五年八月十五日）與0000000號（發票日為八十五年
      八月十日）】，有違一般之開票習慣，足見各該票顯係被告乙○○與甲○○臨
      訟編造，自不能援為被告前揭辯解之有利證明。
    (五)再依證人張國維在台北縣調查站之供述，渠係因積欠「大千計程車行」行費及
      無線電租金等費用，急需現金週轉，而向被告等所經營之地下錢莊告貸，則被
      告等顯係利用他人急迫之際，貸以金錢。且依該證人及同案被告甲○○之供述
      ，所收取之利息高達月息二十分（即每萬元每月二千元），相當於年息百分之
      二百四十（每萬元每年利息二萬四千元），如以同案被告甲○○所供另一種計
      息方式月息三十分或複利計算，其利息更高出年息百分之二百四十甚多，是被
      告等所取得之利息，顯與本金不相當，其為重利甚明。
    (六)又被告乙○○與同案被告甲○○，自八十五年年初起，即在上址開設「三民司
      機服務處」，實際上從事貸放金錢之地下錢莊業務，至甲○○於八十五年十一
      月六日自首止，期間近年。依扣案資料顯示，客戶繳息卡即有一百六十一張，
      顯見貸放金額、次數至少有一百六十一筆，似此情形，被告等有固定處所，經
      營地下錢莊近年，且貸放予不特定之客戶至少一百六十一筆，從中取得重利，
      其顯有恃此維生，以之為常業之主觀犯意及客觀之表現，應屬刑法上之常業犯
      無疑。
    (七)綜上所述，本件被告乙○○之犯罪事證明確，其犯行洵堪認定。
三、核被告乙○○所為，係犯刑法第三百四十五條之常業重利罪，其與巳判決確定之
    甲○○間，有犯意聯絡及行為分擔，均屬共同正犯。公訴人雖認被告係犯同法第
    三百四十四條之普通重利罪，然被告經營地下錢莊，有恃以維生，以之為常業之
    主觀犯意及客觀表現，為常業犯，巳如前述，起訴法條容有未洽，允宜變更。又
    常業犯本質上即包含有多數反覆之行為，故公訴人另主張之連續犯，即無適用之
    餘地，併予明。
四、原審對於被告乙○○予以論罪科刑，固非無見，惟查本件被告之行為，構成常業
    重利，原審不查，竟僅以普通重利罪論處，且關於扣案如附表所示之物，何者應
    予沒收，何者無庸沒收，又未詳述其理由（有關沒不沒收之理由，參後述理由第
    五項之說明），其認事用法，均有未洽。被告乙○○上訴，仍執陳詞，否認犯罪
    ，雖非可採，然原判決關於被告乙○○部分既有可議，自應由本院予以撤銷改判
    。爰審酌被告之素行、犯罪之動機、目的、手段、所生之危害及犯罪後之態度等
    一切情狀，量處如主文第二項所示之刑。
五、扣案如附表編號一所示之客戶繳息卡一百六十一張，據共同被告甲○○於調查站
    供稱係渠與被告乙○○經營地下錢莊時，客戶於借款後予以編號，並在客戶每期
    繳付利息時在卡上蓋章認證，是其乃被告等所有供犯罪所用之物；另扣案如附表
    編號二所示之讓渡書三張，依共同被告甲○○及證人張國維於調查站時之所述，
    係客戶於借款時所簽具交付共同被告甲○○供擔保之用，就該紙書面而言，被告
    已取得所有權，僅須於客戶清償時予銷毀或退還，核屬被告因犯罪所得之物，均
    應併予宣告沒收。至於扣案如附表編號三所示之本票五十三張，雖據共同被告甲
    ○○於調查站中稱亦係客戶於借款時所開立供擔保之用，惟因其上所載金額，依
    證人張國維於調查站中稱，乃借貸本金之二倍，亦即其中有一半之金額為借款本
    金，並非全屬被告因犯罪之所得，自無併予沒收餘地。
據上論斷，應依刑事訴訟法第三百六十九條第一項前段、第三百六十四條、第三百條
、第二百九十九條第一項前段，刑法第二十八條、第三百四十五條、第三十八條第一
項第二款、第三款、罰金罰鍰提高標準條例第一條，判決如主文。
本案經檢察官楊楚猛到庭執行職務。
中      華      民      國    八十九    年      七      月    二十四    日
                              臺灣高等法院刑事第二十庭
                                  審判長法  官  葉  麗  霞
                                        法  官  黃  瑞  華
                                        法  官  余  來  炎
右正本證明與原本無異。
如不服本判決應於收受送達後十日內向本院提出上訴書狀，其未敘述上訴之理由者並
得於提起上訴後十日內向本院補提理由書（均須按他造當事人之人數附繕本）。
                                        書記官  黃  麗  玲
中      華      民      國    八十九    年      八      月      一      日
附錄：本案論罪科刑法條全文
刑法第三百四十四條：
乘他人急迫、輕率或無經驗，貸以金錢或其他物品，而取得與原本顯不相當之重利者
，處一年以下有期徒刑、拘役或科或併科一千元以下罰金。
刑法第三百四十五條：
以犯前條之罪為常業者，處五年以下有期徒刑，得併科三千元以下罰金。
附表：
┌──┬─────┬──────┬───────┐
│編號│物品名稱  │數        量│備          註│
├──┼─────┼──────┼───────┤
│ 一 │客戶繳息卡│一百六十一張│供犯罪所用之物│
├──┼─────┼──────┼───────┤
│ 二 │讓渡書    │三張        │因犯罪所得之物│
├──┼─────┼──────┼───────┤
│ 三 │本票      │五十三張    │              │
└──┴─────┴──────┴───────┘


司法院資訊處製作；財團法人民間司法改革基金會備份。
